ACORDAO-COMPLETO-2567781

ACÓRDÃO 2805/2023 ATA 9/2023 - PRIMEIRA CÂMARA

VISTOS, relatados e discutidos estes autos de aposentadoria concedida pelo Superior Tribunal de Justiça,
ACORDAM os Ministros do Tribunal de Contas da União, reunidos em sessão da Primeira Câmara, diante das razões expostas pelo Relator, com fundamento no art. 71, inciso III, da Constituição Federal e nos arts. 1º, inciso V, 39, inciso II, e 45 da Lei 8.443/1992, em:
9.1. considerar ilegal o ato de aposentadoria de interesse da sra. Maria do Socorro Brasil, recusando seu registro;
9.2. dispensar o ressarcimento das quantias indevidamente recebidas, em boa-fé, pela interessada, consoante o Enunciado 106 da Súmula de Jurisprudência deste Tribunal;
9.3. determinar ao Superior Tribunal de Justiça que:
9.3.1. faça cessar, no prazo de 15 (quinze) dias, contado a partir da ciência desta deliberação, os pagamentos decorrentes do ato impugnado, sob pena de responsabilidade solidária da autoridade administrativa omissa, consoante disposto nos arts. 71, inciso IX, da Constituição Federal e 262 do Regimento Interno desta Corte;
9.3.2. corrija as parcelas de "décimos" atribuídas à interessada, de modo que as frações incorporadas retratem as funções comissionadas efetivamente exercidas, e não aquelas decorrentes de eventuais transformações realizadas posteriormente;
9.3.3. dê ciência desta deliberação à sra. Maria do Socorro Brasil, alertando-a de que o efeito suspensivo proveniente da interposição de eventuais recursos, caso não providos, não a exime da devolução dos valores indevidamente percebidos após a notificação;
9.3.4. envie a esta Corte de Contas, no prazo de 30 (trinta) dias, por cópia, comprovante de que a interessada teve ciência desta deliberação;
9.4. esclarecer à unidade de origem, com supedâneo no art. 262, § 2º, do Regimento Interno do TCU, que a concessão considerada ilegal poderá prosperar mediante a emissão e o encaminhamento a este Tribunal de novo ato concessório, escoimado da irregularidade apontada nestes autos.

Ato de aposentadoria.

Primeira Câmara

Superior Tribunal de Justiça.

3. Interessada: Maria do Socorro Brasil (XXX.960.031-XX).

13.1. Ministros presentes: Walton Alencar Rodrigues (Presidente), Benjamin Zymler (Relator), Jorge Oliveira e Jhonatan de Jesus.
13.2. Ministro-Substituto presente: Augusto Sherman Cavalcanti.

BENJAMIN ZYMLER

Adoto como relatório, com os ajustes de forma pertinentes, a instrução elaborada no âmbito da Unidade de Auditoria Especializada em Pessoal (AudPessoal) , a qual contou com a anuência dos dirigentes da unidade técnica e do representante do Ministério Público nos autos:
"INTRODUÇÃO
Trata-se de ato de aposentadoria, submetido, para fins de registro, à apreciação do Tribunal de Contas da União (TCU) , de acordo com o art. 71, inciso III, da Constituição Federal. O ato foi cadastrado e disponibilizado ao TCU por intermédio do Sistema e-Pessoal, na forma dos arts. 2º e 4º da Instrução Normativa TCU 78/2018.
0. O ato deste processo pertence ao Superior Tribunal de Justiça.
EXAME TÉCNICO
Procedimentos aplicados
Os procedimentos para exame, apreciação e registro de atos de pessoal encontram-se estabelecidos na Instrução Normativa TCU 78/2018 e na Resolução TCU 206/2007.
....................................................................................................................................................................
Exame das Constatações
Ato: 12645/2019 - Inicial - Interessado (a) : MARIA DO SOCORRO BRASIL
Parecer do Controle Interno: considerar o ato legal.
Constatações e análises: 
0. Rubrica '5 - VPNI - Quintos (Vantagem de caráter pessoal - Incorporação de quintos/décimos de função) ' - R$ 2.836,02.
	Análise da Equipe Técnica: ilegal
O Gestor de Pessoal prestou a seguinte informação na aba 'funções exercidas' do ato: 'Por meio da Resolução n. 1, de 25/3/1998, as funções comissionadas de Supervisor de Seção, FC5, foram transformadas em Chefe de Seção, FC6. Os 6/10 da função comissionada de FC6 foram concedidos equivocadamente, tendo em vista que essa parcela deveria incidir sobre a FC5, que foi exercida por mais tempo. Porém, foi reconhecida a decadência do direito de a Administração anular os atos que lhe produziram resultados favoráveis'. 
Consultando as funções comissionadas discriminadas no ato e segundo os critérios da Lei 8.911/1994, seria possível a interessada ter incorporado somente 6/10 da FC-5 e não 6/10 da FC-6, conforme deferido. 
O próprio Gestor de Pessoal reconhece o erro ao conceder a incorporação de quintos, todavia reconheceu a decadência administrativa. 
A jurisprudência deste Tribunal é no sentido de que a decadência administrativa de que trata o art. 54 da Lei 9.784/1999 somente se aplica após o registro do ato, o que não aconteceu no caso concreto. 
No caso concreto, como a incorporação de quintos se deu com base na fração de 6/10 da FC-6 em vez de 6/10 da FC-5, entende-se que o ato deve ser apreciado pela ilegalidade.
0. No tempo calculado para fins de anuênio foram computados períodos não contínuos.
Análise da Equipe Técnica: legal
Observa-se no ato em tela que a interessada possui incorporação da vantagem denominada anuênios (13%) em seus proventos. Anuênios é uma gratificação paga ao servidor na razão de 1% (um por cento) a cada ano completo de efetivo exercício até 08/03/1999, consoante o art. 15 da MP 2.225/2001. A inativa laborou na Polícia Militar do Distrito Federal no período de 5/8/1985 a 30/4/1987. Após, foi empregada pública no Ministério da Educação entre 15/5/1987 e 5/10/1989. 
Observa-se que a interessada ingressou no cargo em que se deu a aposentadoria no Superior Tribunal de Justiça em 6/10/1989, sob o regime estatutário, ou seja, antes da Lei 8.112/1990. A UJ incluiu todos os períodos descritos para a concessão de anuênios. [...]
O tempo de serviço público efetivo prestado à União, aos estados ou aos municípios, em cargo ou função civil ou militar, na vigência do Decreto 31.922/1952, ainda que tenha havido rompimento do vínculo jurídico do servidor com a Administração Pública, pode ser computado para fins de concessão de adicional de tempo de serviço, se o servidor ingressou no serviço público federal ainda na vigência da Lei 1.711/1952, sendo a este regime vinculado.
Deste modo, considerando que a inativa ingressou no serviço público, como estatutária, ainda na vigência da Lei 1.711/1952 e manteve o vínculo com a Administração Pública até o momento da inatividade, cabe proposta de legalidade do ato em tela.
O quadro resumo de ocorrências e, quando for o caso, o detalhamento da norma legal e da jurisprudência para as inconsistências acima elencadas encontra-se no anexo II dessa instrução. 
Encaminhamento do ato: 
Considerar ILEGAL e recusar registro do ato de aposentadoria de MARIA DO SOCORRO BRASIL do quadro de pessoal do Superior Tribunal de Justiça, com base nos arts. 71, inciso III, da Constituição Federal, 1º, inciso V, e 39, inciso II, da Lei 8.443/1992 e 260, § 1º, do Regimento Interno. 
....................................................................................................................................................................
CONCLUSÃO
A abrangência e a profundidade das verificações levadas a efeito fundamentam convicção de que o ato 12645/2019 pode ser apreciado pela ilegalidade, em razão das irregularidades apontadas no item Exame das Constatações desta instrução, que representam afronta à legislação e à jurisprudência de referência.
PROPOSTA DE ENCAMINHAMENTO
Ante o exposto, com fundamento nos arts. 71, inciso III, da Constituição Federal, 1º, inciso V, e art. 39, incisos I e II, da Lei 8.443/1992 e 260 do Regimento Interno do Tribunal de Contas da União, propõe-se: 
considerar ILEGAL e recusar registro do ato inicial de aposentadoria de MARIA DO SOCORRO BRASIL do quadro de pessoal do Superior Tribunal de Justiça;
com fulcro no art. 262, caput, do Regimento Interno deste Tribunal, determinar ao Superior Tribunal de Justiça que: 
promova o recálculo, no prazo 15 (quinze) dias, contados a partir da ciência desta deliberação, sujeitando-se a autoridade administrativa omissa à responsabilidade solidária, do valor atualmente pago relativo à rubrica apontada, em face de manifesta ilegalidade;
dê ciência, no prazo de quinze dias, contados da notificação, do inteiro teor desta deliberação (a) o interessado (a) , alertando-o (a) de que o efeito suspensivo proveniente da interposição de eventuais recursos junto ao TCU não o (a) exime da devolução dos valores percebidos indevidamente, caso o recurso não seja provido;
no prazo de trinta dias, contados da ciência da decisão, envie a este Tribunal documentos comprobatórios de que o (a) interessado (a) cujo ato foi impugnado está ciente do julgamento deste Tribunal;
emita novo ato, livre da irregularidade ora apontada, em substituição ao ato de aposentadoria de MARIA DO SOCORRO BRASIL, submetendo-o a nova apreciação por este Tribunal, na forma do artigo 260, caput, também do Regimento;
dispense a devolução dos valores indevidamente recebidos de boa-fé até a data da ciência pelo Superior Tribunal de Justiça do acórdão que vier a ser proferido, com base no Enunciado 106 da Súmula da Jurisprudência do TCU."
É o relatório.

não há.

Procurador Sergio Ricardo Costa Caribé.

APOSENTADORIA. TRANSFORMAÇÃO DE FUNÇÕES COMISSIONADAS COM REFLEXO NAS PARCELAS ENTÃO JÁ INCORPORADAS PELA INTERESSADA. ILEGALIDADE. NEGATIVA DE REGISTRO. DETERMINAÇÕES.

APOSENTADORIA (APOS)

Unidade de Auditoria Especializada em Pessoal (AudPessoal).

Em exame, a aposentadoria da sra. Maria do Socorro Brasil, ex-servidora do Superior Tribunal de Justiça (STJ) .
2.	Instruindo o feito, a Unidade de Auditoria Especializada em Pessoal (AudPessoal) propugna a negativa de registro do ato em face da transformação de função comissionada, realizada pelo órgão de origem, com reflexo pecuniário em parcelas de "quintos/décimos" então já incorporadas pela interessada.
3.	O Ministério Público, em cota singela, põe-se de acordo.
4.	Acompanho, por seus fundamentos, expostos no relatório que antecede este voto, as conclusões da unidade técnica.
5.	Sobre a questão - majoração de parcelas de "quintos/décimos" motivada pela ulterior transformação das respectivas funções em outras de padrão remuneratório mais elevado -, permito-me reproduzir excerto do voto que proferi quando da prolação do Acórdão 4783/2014-TCU-Primeira Câmara (destaques do original) :
"7. A Lei 8.911, de 11 de julho de 1994, estabeleceu no caput do seu art. 3º que:
'Art. 3º. Para efeito do disposto no § 2º do art. 62 da Lei nº 8.112, de 11 de dezembro de 1990, o servidor investido em função de direção, chefia e assessoramento, ou cargo em comissão, previsto nesta Lei, incorporará à sua remuneração a importância equivalente à fração de um quinto da gratificação do cargo ou função para o qual foi designado ou nomeado, a cada doze meses de efetivo exercício, até o limite de cinco quintos.'
8. Nada obstante a clareza do referido dispositivo legal, foi ele objeto de questionamento perante o Superior Tribunal de Justiça, que pacificou entendimento no sentido de que 'a incorporação de quintos deve se dar com base na remuneração dos cargos em comissão ou funções comissionadas efetivamente exercidos pelo servidor público, tendo em vista o disposto no art. 3º, caput, da Lei nº 8.911/94' (cf. AgRg no REsp 1217243/DF, Relator Ministro Humberto Martins, in DJe 13/4/2011 - nossos os grifos) .
9. Veja-se, ainda, o entendimento do Supremo Tribunal Federal acerca da aquisição dos quintos:
'O efetivo exercício é uma categoria constitutiva do direito à aquisição dos quintos. O princípio da proporcionalidade não pode agir na própria constituição de um direito - muito menos pode ser usado como critério para o judicial review. É na esfera da moralidade política, a saber, mais especificamente, no âmbito da atuação do Poder Legislativo, que se pode transigir sobre categorias constitutivas de direitos. Noutras palavras, se fosse possível falar em núcleo essencial do direito à incorporação dos quintos, a idéia de efetivo exercício certamente estaria nele inserida' (cf. MS 23.978/DF, Relator Ministro Joaquim Barbosa, in DJ 20/4/2007 - nossos os grifos) .
10. Posto isso, não assiste razão à recorrente no que diz respeito aos quintos incorporados pelo servidor [...] equivalentes a 10/10 de FC-05, uma vez que no mencionado período aquisitivo de 01/07/1994 a 30/05/2000, de acordo com as informações prestadas pela própria Câmara dos Deputados, o servidor exerceu, efetivamente, a função FC-04 de Encarregado do Setor de Contabilidade e Execução. 
11. Ressalte-se, nesse particular, que a posterior alteração da função exercida pelo servidor não tem o condão de modificar o valor da função já incorporada, tendo em vista a natureza jurídica da vantagem, que tem por objetivo conferir estabilidade financeira aos ocupantes de cargos em comissão e funções comissionadas, e a inexistência de amparo legal nesse sentido'.
6.	No caso em exame, informa o gestor de pessoal que os 6/10 de FC-5 incorporados pela sra. Maria do Socorro Brasil foram transformados em 6/10 de FC-6, isso em face da mudança havida - em março de 1998 - no nível da função comissionada por ela exercida (de Supervisor de Seção para Chefe de Seção) . Assim, os "décimos" de FC-6, surgidos já no limiar da extinção do instituto de incorporação de funções (Lei 9.624/1998) , devem ser revertidos para 6/10 de FC-5, equivalente ao encargo de Supervisor de Seção, função efetivamente exercida pela ex-servidora.
	Diante do exposto, voto no sentido de que o Tribunal adote a deliberação que ora submeto a este Colegiado.
TCU, Sala das Sessões Ministro Luciano Brandão Alves de Souza, em 11 de abril de 2023.
BENJAMIN ZYMLER 
Relator